【裁判字號】    99,上訴,516
【裁判日期】    990316
【裁判案由】    妨害自由
【裁判全文】
臺灣高等法院刑事判決                 99年度上訴字第516號
  上  訴  人  臺灣士林地方法院檢察署檢察官
  被      告  甲○○
              乙○○
上列上訴人因被告妨害自由案件，不服臺灣士林地方法院98年度
訴字第165號，中華民國 98年11月30日第一審判決（起訴案號：
臺灣士林地方法院檢察署98年度偵字第625號），提起上訴，本
院判決如下：
    主  文
上訴駁回。
    事  實
一、甲○○（綽號「快樂」）、乙○○（綽號「阿呆」）因屢催
    丙○○償還於民國（下同）91年間分別所積欠之新臺幣（下
    同）27萬元及29萬元之債務未果，乃心有不甘，適於97年12
    月10日下午4時30分許，甲○○、乙○○分乘機車，行經臺
    北市○○區○○路1段91巷旁時，偶見丙○○獨自駕駛車牌
    號碼HC－3176號自小客車亦行經該處，甲○○、乙○○見機
    不可失，即攔下丙○○所駕駛之上開自小客車，強拉丙○○
    下車後，甲○○及乙○○即分持安全帽或徒手毆打丙○○，
    要求丙○○今日必須解決債務問題。惟因該處巷口人車出入
    頻繁，意欲將丙○○帶至他處，甲○○遂致電鄭念祖前來，
    甲○○、乙○○及鄭念祖即共同基於剝奪丙○○行動自由之
    犯意聯絡，由鄭念祖駕駛丙○○之上開自用小客車，再由甲○○、乙○○強押丙○○上車，甲○○、乙○○分坐後座左
    右兩側而將丙○○挾持在中，以此強暴之非法方法剝奪丙○○之行動自由，途中甲○○、乙○○開口索債，一遇丙○○
    逆意回應，即出手毆打丙○○，約莫10分鐘，駛至人跡罕至
    之臺北市○○區○○路 1段91巷山上空地後，甲○○、乙○○即強拉丙○○下車，又聯手對丙○○拳腳相向，致丙○○
    受有左胸壁、左腹壁挫傷之傷害（甲○○、乙○○傷害部分
    業經撤回告訴），其間因乙○○發現丙○○之右側褲袋放有
    4 萬元，遂強取抵債，並要求丙○○簽發加計利息而由前妻
    謝秀英擔任保證人之50萬元本票以抵償上開舊債務（惟嗣後
    並未簽發），始肯放人，彼時丙○○因負傷累累，驚恐不己
    ，僅得應允。乙○○於強押丙○○離去時，因鄭念祖不諳車
    性，停車時不慎將丙○○之上開自用小客車翻落山坡溝渠，
    動彈不得，甲○○遂撥打電話央請不知情之陳榮春駕車上山
    搭救，未幾陳榮春駕駛車牌號碼BJ－6020號自用小客車上山
    搭載甲○○、乙○○、鄭念祖、丙○○共同前往臺北市○○
    區○○路1段341號丙○○前妻謝秀英之住處後旋即離去，嗣
    由甲○○陪同丙○○入屋，乙○○、鄭念祖則在外等候，惟
    因丙○○不願連累前妻簽發本票，且見有機可乘，掙脫並即
    向外奔逃報警處理後，因而查悉上情。
二、案經丙○○訴由臺北市政府警察局中山分局報請臺灣士林地
    方法院檢察署檢察官偵查起訴。
    理  由
一、上開犯罪事實，業據被告甲○○、乙○○及同案被告鄭念祖
    分別於原審法院審理時及本院審理時坦承不諱在卷，核與證
    人即被害人丙○○迭於警詢、偵查中、原審法院審理時及本
    院審理時指、證述如何於上開時地，遭被告甲○○、乙○○
    攔下要求解決債務問題，惟因該巷口人車出入頻繁，復遭被
    告甲○○、乙○○強押上車，而由同案被告鄭念祖駕車載至
    上開山上空地，而遭剝奪行動自由等情相符（見偵查卷第5
    頁至第8頁、第50頁至第52頁、第57頁至第63頁、第73頁至
    第75頁、原審卷第32頁至第38頁、本院卷），並經證人即丙○○之妻謝秀英及證人陳榮春分別於偵查中證述（見偵查卷
    第57頁至第63頁、第79頁至第80頁）在卷，且有告訴人丙○○提出受有上揭傷害之馬偕紀念醫院出具之乙種診斷證明書
    乙紙、車號 HC－3176號自用小客車翻落山坡溝渠照片2幀等
    在卷可資佐證（見偵查卷第24頁、第25頁），至告訴人丙○○雖指稱僅積欠被告乙○○5萬元之債務，惟依被告乙○○
    供稱告訴人丙○○係積欠29萬元之債務，期間僅償還2萬元
    之債務，茲被告乙○○固無提出何債權憑證以茲證明，惟若
    告訴人丙○○僅積欠被告乙○○5萬元，金額尚非甚鉅，又
    何需避不見面以躲避追債，且依卷附被告甲○○、乙○○等
    人與告訴人丙○○達成和解之和解書內容，明確記載「丙○○曾於民國91年間，積欠甲○○新台幣27萬元債務，積欠乙○○新台幣29萬元債務，期間，僅清償乙○○新台幣2萬元
    後，就無力償還...」，告訴人丙○○亦親自簽名於其上，
    有該和解書乙份在卷可參（見原審98年度審訴字第281號卷
    第25頁），是本院認告訴人丙○○積欠之債務應為27萬元，
    又被告甲○○、乙○○固否認有強取告訴人丙○○原置於右
    側褲袋內之4萬元以抵償債務，惟告訴人丙○○就其如何遭
    被告乙○○強取置於右邊褲袋內之4萬元以抵償債務等情，
    迭於警詢、偵查中、原審法院審理時及本院審理時指、證述
    綦詳在卷，而依告訴人丙○○於偵查中證稱：被取走的4萬
    元是事發當天伊向前妻謝秀英借的，當天伊是先開車載前妻
    去內湖農會領錢，後來她在伊車上交給伊五萬元，伊將其中
    一萬元放在另一邊口袋，所以沒被發現，四萬元則被乙○○
    從伊右邊口袋拿走云云（見偵查卷第50、51頁），此證人謝
    秀英於偵查中亦證稱：案發當天，伊有跟丙○○一起開車前
    往農會領取65萬元，丙○○跟伊借錢，所以伊當時有給他5
    萬元云云（見偵查卷第60頁），並當庭提出其自內湖區農會
    帳戶提領65萬元之存摺影本在卷為證（見偵查卷第68、69頁
    ），而告訴人丙○○於同日下午4時30分許駕車行經內湖路
    一段91巷口旁時，即遭被告甲○○、乙○○二人攔住所駕駛
    之自小客車，復遭擄往山區，則告訴人丙○○身上應仍置有
    該筆其向前妻所借貸之款項，是本院認應有如告訴人丙○○
    所述遭被告乙○○取走原置於右側褲袋內之4萬元以抵償債
    務之情事，然被告等奪取告訴人丙○○財物係為抵償債務，
    而非出於不法所有之意思者，縱其行為違法，亦不成立刑法
    之強盜罪，均附此敘明。
  綜上，被告二人所辯並無強取告訴人丙○○原置於右側褲袋內
  之 4萬元以抵償債務云云，固非事實，而無足採，惟被告二人
  自白如何於上開時地為向告訴人丙○○索償債務，因而將告訴
  人丙○○強押至山區，而剝奪告訴人丙○○之行動自由等情，
  堪認與事實相符，事證明確，被告二人犯行，均堪以認定。
二、按刑法第302 條第1 項及第304 條第1 項之罪，其所保護之
    法益均為被害人之自由，而刑法第 302條之妨害自由罪，係
    妨害他人自由之概括的規定，故行為人具有一定目的，以非
    法方法剝奪人之行動自由者，除法律別有處罰較重之規定（
    例如略誘及擄人勒贖等罪），應適用各該規定處斷外，如以
    使人行無義務之事，或妨害人行使權利為目的，而其強暴脅
    迫復已達於剝奪人行動自由之程度，即祇成立本罪，不應再
    依同法第304條論處（參照最高法院93年度臺上字第3309 號
    判決意旨）。查被告甲○○、乙○○雖於剝奪告訴人丙○○
    行動自由期間，以強暴手段使告訴人應允簽立50萬元本票（
    惟嗣後並未簽立），並取走其身上所有之4萬元，使告訴人
    行上開無義務之事，然已達於剝奪告訴人行動自由之程度，
    應僅成立刑法第 302條之罪，是核被告甲○○、乙○○二人
    所為，均係犯刑法第302條第1項之以非法方法剝奪行動自由
    罪。被告甲○○、乙○○二人與同案被告鄭念祖間，就上開
    犯罪之實行，有犯意聯絡及行為分擔，均為共同正犯。原審
    以被告甲○○、乙○○二人上述犯行，事證明確，援引刑法
    第28條、第302條第1項、第41條第1項前段之規定，並審酌
    被告甲○○、乙○○二人之素行、犯罪之動機、目的、手段
    ，因與告訴人丙○○間多年債務糾紛未解，即以強暴方式剝
    奪其行動自由，惟嗣均已與告訴人丙○○達成和解，有和解
    書乙份在卷可佐，及被告二人犯罪後均坦承犯行，態度良好
    等一切情狀，分別量處拘役50日，經核認事用法，並無不合
    （至事實欄雖認告訴人丙○○僅積欠被告乙○○5萬元，惟
    依上所述，告訴人丙○○應係積欠被告乙○○27萬元，而此
    部分既與被告是否涉犯非法剝奪他人行動自由罪之犯罪構成
    要件無涉，應屬誤載，自毋庸予以撤銷，附此敘明），而查
    本件發生之原因係因告訴人丙○○積欠被告二人債務多年，
    期間均四處避債拖延而未尋求解決之道，被告二人始心生不
    滿，而於偶遇告訴人丙○○時，為索償債務始剝奪告訴人丙○○之行動自由，方法固有不當，惟告訴人丙○○因而所受
    之傷害尚非屬重大，被告二人與告訴人丙○○嗣並已達成和
    解，就告訴人丙○○所欠債務均一筆勾銷，而告訴人丙○○
    於本院審理時亦到庭表示自己欠債也有錯，願意原諒被告二
    人，並依被告二人所犯係法定刑五年以下有期徒刑、拘役或
    3 百元以下罰金之罪，原審因而審酌被告甲○○、乙○○二
    人犯罪之情節及犯罪後之態度，分別量處拘役50日，並諭知
    易科罰金之折算標準，尚難認屬量刑過輕，檢察官上訴意旨
    認被告二人對告訴人丙○○施加暴行，造成告訴人丙○○身
    心受創至深，且卷附和解書之內容，未見被告二人有何歉意
    ，實無何可堪憫恕之情狀，亦無可值寬諒之處，因而指摘原
    審對被告二人量刑過輕，惟此依上所述，尚難認有理由，應
    予駁回。
據上論斷，應依刑事訴訟法第368條，判決如主文。
本案經檢察官張啟彬到庭執行職務。
中    華    民    國    99    年    3    月    16    日
                  刑事第八庭審判長法  官  張傳栗
                                  法  官  蔡光治
                                  法  官  陳春秋
以上正本證明與原本無異。
如不服本判決，應於收受送達後十日內向本院提出上訴書狀，其
未敘述上訴之理由者並得於提起上訴後十日內向本院補提理由書
（均須按他造當事人之人數附繕本）。「切勿逕送上級法院」。
                                  書記官  吳玉華
中    華    民    國    99    年    3     月    16    日
附錄：本案論罪科刑法條全文
中華民國刑法第302條
私行拘禁或以其他非法方法，剝奪人之行動自由者，處 5 年以
下有期徒刑、拘役或 3 百元以下罰金。
因而致人於死者，處無期徒刑或 7 年以上有期徒刑，致重傷者
，處 3 年以上 10 年以下有期徒刑。
第 1 項之未遂犯罰之。

司法院資訊處製作；財團法人民間司法改革基金會備份。
